臺北高等行政法院判決
                                   110年度交上字第267號
上  訴  人  新北市政府交通事件裁決處


代  表  人  李忠台（處長）

訴訟代理人  黃慧婷律師
被 上訴 人  陳興利                                      
上列當事人間交通裁決事件，上訴人對於中華民國110年7月30日
臺灣新北地方法院110年度交更一字第8號行政訴訟判決，提起上
訴，本院判決如下：
    主  文
上訴駁回。
上訴審訴訟費用新臺幣柒佰伍拾元由上訴人負擔。
    理  由
一、事實概要：
　　緣被上訴人騎乘車牌號碼000-000號普通重型機車（下稱系
    爭機車），於109年6月12日18時55分許，行經臺北市民生西
    路與寧夏路之交岔路口時，因有「駕駛執照業經吊銷仍駕駛
    機車」之違規事實，經臺北市政府警察局大同分局（下稱舉
    發機關）執勤員警當場攔停稽查後，遂填製掌電字第A01P1N
    598號舉發違反道路交通管理事件通知單（下稱舉發通知單
    ）予以舉發，記載應到案日期為109年7月12日前，並移送上
    訴人處理。被上訴人嗣於109年6月19日向上訴人提起申訴不
    服舉發，經上訴人函請舉發機關查明被上訴人陳述情節及違
    規情形後，仍認違規事實明確，乃依道路交通管理處罰條例
    （下稱處罰條例）第21條第1項第4款、第4項（裁決書漏載
    ）等規定，以109年8月13日新北裁催字第48-A01P1N598號違
    反道路交通管理事件裁決書（下稱原處分）裁處被上訴人罰
    鍰新臺幣（下同）6,000元。被上訴人不服，提起行政訴訟
    ，經臺灣新北地方法院於109年11月25日以109年度交字第61
    0號行政訴訟判決原處分撤銷，上訴人不服，提起上訴，嗣
    經本院以110年度交上字第19號判決廢棄並發回臺灣新北地
    方法院行政訴訟庭更為審理，再經臺灣新北地方法院110年
    度交更一字第8號行政訴訟判決（下稱原判決）：一、原處
    分撤銷。二、訴訟費用新臺幣1,050元由被告負擔；被告應
    賠償給付原告新臺幣300元。上訴人仍不服，遂提起本件上
    訴。
二、被上訴人起訴主張及訴之聲明、上訴人於原審之答辯及聲明
    、原審判決認定之事實及理由，均引用原審判決書所載。
三、上訴意旨略以：
（一）處罰條例第21條第1項第4款違規態樣並未以違規行為人未
      領有小型車或以上之駕駛執照為要件，原判決逕自擴張解
      釋，顯已逾越法條文義解釋之範疇，自有判決適用法令不
      當之違誤：
      處罰條例第21條第1項所列舉之違規態樣並非全屬無照駕
      駛，此觀同條項第2款規定「領有機車駕駛執照，駕駛小
      型車」即明。又機車駕駛執照經吊銷後，不得持汽車駕駛
      執照駕駛輕型機車，此乃道路交通安全規則第61條第5項
      之明文規定，並不限於未領有小型車或以上之駕駛執照。
      再者，交通部102年1月29日交路字第1020000511號函釋（
      下稱102年1月29日函釋），亦僅就處罰條例第21條第1項
      第1款及第21條之1第1項第1款規定之「未領有駕駛執照駕
      車」之要件作成解釋函，尚無涉該條第1項第4款情形。而
      原判決雖引述立法院公報第75卷第36期院會紀錄，然僅足
      說明「將持聯結車駕照駕駛機器腳踏車之規定，自該條例
      第21條刪除，並列入第22條第1項第4款規定」之立法緣由
      ，尚無法逕認第21條第1項第4款「駕駛執照業經吊銷、註
      銷仍駕駛小型車或機車」違規態樣須以違規行為人未領有
      小型車或以上之駕駛執照為要件。是以原判決逕以「處罰
      條例第21條第1項第4款駕駛執照業經吊銷、註銷仍駕駛機
      車，所稱經吊銷、註銷之駕駛執照，係指機車駕駛執照，
      且未領有小型車或以上之駕駛執照者而言」，顯係擴張解
      釋並逾越該條例第21條第1項第4款之文義解釋，自屬判決
      適用法令不當之違誤。
（二）交通部107年1月17日交路字第10750006461號函釋（下稱1
      07年1月17日函釋）乃有利於上訴人之攻防方法，惟原判
      決漏未予以論斷，已構成判決不被理由之違誤：
　　　上訴人於原審主張「有關機車駕駛執照遭吊扣（銷）時，
      是否仍得以持汽車駕照騎乘機車，交通部已有釋義……交通
      部107年1月17日函釋略：駕駛人輕型機車駕駛執照若遭註
      銷且一直未重新考領，因駕駛人輕型機車駕駛執照被註銷
      之狀態持續，並未因限考期間已過而改變輕型機車駕駛執
      照被註銷之事實，故雖限考期間已過，如駕駛人未重新考
      領輕型機車駕照，仍無法改變汽車駕照之持照限制條件，
      爰其仍不得持憑汽車駕照駕駛輕型機車。」準此可知，倘
      駕駛人輕型機車駕駛執照被註銷之狀態持續，即不得持憑
      汽車駕照駕駛輕型機車。惟遍觀原判決，並未見其就上開
      交通部107年1月17日函釋予以論斷，況此乃有利於上訴人
      之攻防方法，原判決未說明何以不採之理由，已構成判決
      不備理由之違誤。
（三）被上訴人曾考有機車駕駛執照，因他案駕駛機車時酒精濃
      度超過規定標準，而遭吊銷機車駕駛執照3年，於103年4
      月8日為吊銷起始日，吊銷訖日則為106年4月7日。本案違
      規日為109年6月12日，雖限考期間已過，但被上訴人仍未
      重新考領機車駕駛執照，被上訴人即不得以持有大客車駕
      駛執照駕駛機車，故被上訴人確有處罰條例第21條第1項
      第4款規定之「駕駛執照業經吊銷仍駕駛機車」之違規行
      為，本件據以裁決並無違誤。準此，相較於該條例第22條
      第1項第4款之規定，本件違規態樣毋寧更符合第21條第1
      項第4款規定，原判決錯誤適用法令在先，復漏未論斷不
      採有利於上訴人主張之理由，顯有判決違背法令之情事等
      語。並聲明：1.原判決廢棄。2.上開廢棄部分，被上訴人
      於第一審之訴駁回。3.第一、二審訴訟費用均由被上訴人
      負擔。
四、本院經核原判決撤銷原處分並無違誤，茲就上訴意旨再予論
    述如下：
（一）本件應適用之法條：
  １、道路交通安全規則第50條第1項規定：「汽車駕駛執照為駕
      駛汽車之許可憑證，由駕駛人向公路監理機關申請登記，
      考驗及格後發給之。汽車駕駛人經考驗及格，未領取駕駛
      執照前，不得駕駛汽車。」
  ２、道路交通安全規則第53條規定：「汽車駕駛執照分為下列
      各類：……七、大客車職業駕駛執照。……十三、重型機車駕
      駛執照。十四、普通重型機車駕駛執照。十五、大型重型
      機車駕駛執照。」
  ３、道路交通安全規則第61條第1項規定：「汽車駕駛人取得高
      一級車類之駕駛資格者，應換發駕駛執照，並准其駕駛較
      低級車類之車輛，其規定如下：……二、已領有大客車駕駛
      執照者，得駕駛大貨車、代用大客車、大客貨兩用車、曳
      引車、小型車、輕型機車。但不得駕駛雙節式大客車。……
      五、已領有大型重型機車駕駛執照者，得駕駛普通重型機
      車、輕型機車。六、已領有普通重型機車駕駛執照者，得
      駕駛輕型機車。七、已領有重型機車駕駛執照者，得駕駛
      普通重型機車、輕型機車。……」
  ４、處罰條例第21條第1項第1款至第4款規定：「汽車駕駛人，
      有下列情形之一者，處新臺幣六千元以上一萬二千元以下
      罰鍰，並當場禁止其駕駛：一、未領有駕駛執照駕駛小型
      車或機車。二、領有機車駕駛執照，駕駛小型車。三、使
      用偽造、變造或矇領之駕駛執照駕駛小型車或機車。四、
      駕駛執照業經吊銷、註銷仍駕駛小型車或機車。」
  ５、處罰條例第22條第1項規定：「汽車駕駛人，有下列情形之
      一者，處新臺幣一千八百元以上三千六百元以下罰鍰，並
      禁止其駕駛：一、領有普通駕駛執照，駕駛營業汽車營業
      。……四、領有聯結車、大客車、大貨車或小型車駕駛執照
      ，駕駛重型機車。五、領有普通重型機車駕駛執照，駕駛
      大型重型機車。六、領有輕型機車駕駛執照，駕駛重型機
      車。七、駕駛執照逾有效期間仍駕車。」
  ６、處罰條例第68條第1項規定：「汽車駕駛人，因違反本條例
      及道路交通安全規則之規定，受吊銷駕駛執照處分時，吊
      銷其執有各級車類之駕駛執照。」
（二）被上訴人持有大客車駕駛執照，駕駛普通重型機車，僅得
      依處罰條例第22條第1項第4款規定處罰，原處分依同條例
      第21條第1項第4款規定處罰，非無違誤：
    １、機車依使用性質，有輕型機車、重型機車（普通重型機
        車、大型重型機車）之分（道路交通安全規則第3條參
        照），駕駛人確必須領有普通重型機車、大型重型機車
        駕駛執照，始得駕駛普通重型機車，若僅領有大客車職
        業駕駛執照之駕駛人，駕駛普通重型機車，固屬違規行
        為，但此應依處罰條例第22條第1項第4款規定，處新臺
        幣一千八百元以上三千六百元以下罰鍰，並禁止其駕駛
        。然原處分卻依同條例第21條第1項第4款規定處新臺幣
        六千元，即有違誤。
    ２、上訴人雖主張處罰條第21條第1項所列舉之違規態樣並非
        全屬無照駕駛（同條項第2款規定『領有機車駕駛執照，
        駕駛小型車』即屬有照違規駕駛）。機車駕駛執照經吊
        銷後，不得持汽車駕駛執照駕駛輕型機車（道路交通安
        全規則第61條第5項），並不限於未領有小型車或以上
        之駕駛執照。交通部102年1月29日函釋僅就處罰條例第
        21條第1項第1、2款規定之「未領有駕駛執照駕車」之
        要件作成解釋函，尚無涉該條第1項第4款情形。原判決
        引述立法院公報第75卷第36期院會紀錄之立法緣由，尚
        無法逕認處罰條例第21條第1項第4款「駕駛執照業經吊
        銷、註銷仍駕駛小型車或機車」違規態樣須以違規行為
        人未領有小型車或以上之駕駛執照為要件。是以原判決
        逕以「處罰條例第21條第1項第4款駕駛執照業經吊銷、
        註銷仍駕駛機車，所稱經吊銷、註銷之駕駛執照，係指
        機車駕駛執照，且未領有小型車或以上之駕駛執照者而
        言」，顯係擴張解釋並逾越該條例第21條第1項第4款之
        文義解釋，且原判決漏未予以論斷交通部107年1月17日
        函釋，已構成判決不備理由之違誤云云。
    ３、惟處罰條例條例第22條第1項第4款規定於70年7月29日修
        正公布，原規定於該條例第21條第1項第5款、第7款，
        嗣基於「處罰條例第21條第1項各款均屬無照駕駛，應
        予重罰，惟第5款持聯結車、大客車、大貨車或小型車
        駕駛執照，駕駛機器腳踏車，事實上只是持大型車駕照
        駕駛小型車，或持輕型機車駕照駕駛重型機車，與無照
        駕駛顯屬不同，仍以無照駕駛顯欠允當，駕駛執照之取
        得，先以取得小型車駕駛執照，而逐級考試取得大型車
        駕照，因此有聯結車駕照駕駛機器腳踏車屬無照駕駛處
        罰，亦屬不公」等理由（見本院110年度交上字19號卷
        第38頁至41頁之立法院公報第75卷第36期院會紀錄），
        75年5月21日處罰條例修正時，就持有大客車駕駛執照
        駕駛機器腳踏車之規定，自處罰條例第21條刪除，並列
        入第22條第1項第4款規定（見同上卷第42至44頁），其
        並未提及「駕照曾被註銷者，是否仍適用處罰條例第22
        條第1項第4款規定？」，但依處罰條例第21條至第22條
        之法規體系觀察，立法者在「未依駕照級別駕駛車輛」
        之情形，是將其危害最小者，處新臺幣一千八百元以上
        三千六百元以下罰鍰（處罰條例第22條第1項第1至4款
        規定），將危害較大者，處臺幣六千元以上一萬二千元
        以下罰鍰（處罰條例第21條第1項第2款規定『領有機車
        駕駛執照，駕駛小型車』），並將危害最大者，處新臺
        幣四萬元以上八萬元以下罰鍰（處罰條例第21之1條第1
        項第2款領有機車駕駛執照駕車）。前揭法條既並未明
        文規定「駕照曾被註銷者不適用處罰條例第22條」，則
        縱使行為人某級別之駕照曾被註銷，仍非不得適用處罰
        條例第22條規定。是本件被上訴人雖被註銷普通重型機
        車駕照，但仍持有職業大客車駕駛執照，其駕駛普通重
        型機車，仍可適用處罰條例第22條規定，即應依處罰條
        例第22條第1項第4款規定處新臺幣一千八百元以上三千
        六百元以下罰鍰，方為適法，原判決認定「處罰條例第
        21條第1項第4款駕駛執照業經吊銷、註銷仍駕駛機車，
        所稱經吊銷、註銷之駕駛執照，係指機車駕駛執照，且
        未領有小型車或以上之駕駛執照者而言」等語，並未逾
        越該條例第21條第1項第4款之文義，亦與體系解釋相符
        。至交通部107年1月17日函釋，僅指出「駕駛人輕型機
        車駕駛執照被註銷時，不得持憑汽車駕照駕駛輕型機車
        」，因處罰條例第22條並無規範「領有汽車駕照駕駛輕
        型機車」之明文，前揭情形能否適用處罰條例第22條規
        定，固有疑義，但本件主管機關並未依處罰條例第68條
        第1項規定，吊銷被上訴人執有職業大客車駕駛執照，
        被上訴人乃「領有大客車駕駛執照，駕駛重型機車」，
        此與處罰條例第22條第1項第4款之明文相符合，於法條
        未明文規定「駕照曾被註銷者不適用處罰條例第22條」
        之情形下，依法理，亦應適用對行為人最有利之法條（
        即處罰條例第22條第1項第4款）。原判決雖漏未就交通
        部107年1月17日函釋，予以論斷，但與判決結果無影響
        ，難認原判決有何違誤，上訴人主張尚不足採。
（三）綜上，原審已依職權調查證據，並依調查證據之結果，依
      論理及證據法則判斷事實而為判決撤銷原處分，並已論明
      其認定事實之依據及得心證之理由，均詳為論斷，其所適
      用之法規與應適用之法規，並無違背，與解釋、判例亦無
      牴觸，並無所謂判決不適用法規或適用不當等違背法令之
      情形。上訴論旨，無非就原判決業已論駁之理由，執其歧
      異之法律見解，加以爭執，指摘原判決有違背法令情事，
      求予廢棄，難認為有理由，應予駁回。
五、交通裁決事件之上訴，行政法院為訴訟費用之裁判時，應確
    定其費用額，此觀行政訴訟法第237條之9第2項準用第237條
    之8第1項規定即明。本件上訴人對於交通裁決事件之上訴，
    既經駁回，則上訴審訴訟費用750元（上訴裁判費）自應由
    上訴人負擔，爰併予確定如主文第2項所示。
六、據上論結，本件上訴為無理由，依行政訴訟法第237條之9第
    2項、第236條之2第3項、第255條第1項、第237條之7、第23
    7條之8第1項、第98條第1項前段，判決如主文。
中　　華　　民　　國　　111 　年　　1 　　月　　5 　　日
                    臺北高等行政法院第三庭
                              審判長法  官　楊得君
                                    法  官  鄭凱文
                                    法  官  畢乃俊
上為正本係照原本作成。
不得上訴。
中　　華　　民　　國　　111 　年　　1 　　月　　5 　　日
                                    書記官  李依穎